臺灣新竹地方法院民事判決　　　　　　 96年度重訴字第116號
原　　　告　丙○○
　　　　　　　　　　　　號
訴訟代理人　蘇明淵律師
　　　　　　謝孟儒律師
被　　　告　匯裕茶業股份有限公司
　　　　　　　　　　　　號
法定代理人　丁○○
被　　　告　乙○○
訴訟代理人　路春鴻律師
上列當事人間確認優先承買權存在事件，本院於民國96年9月21
日辯論終結，判決如下：
    主  文
原告之訴駁回。
訴訟費用由原告負擔。
    事  實
壹、程序部分：本件被告匯裕茶業股份有限公司經合法通知，未
    於言詞辯論期日到場，核無民事訴訟法第386條所列各款情
    形，爰依原告之聲請，由其一造辯論而為判決。
貳、實體部分：
一、原告方面：
(一)聲明：
    確認原告就被告乙○○與匯裕茶葉股份有限公司間於民國
    96 年524日就附表所示土地之買賣有優先承買權存在。
(二)陳述：
１、本件被告乙○○為強制執行拍賣如附表所示土地 (以下稱系
    爭土地)拍定之買受人，於兩造間有爭執，致原告優先承買
    權人之地位受有侵害之危險，經執行法院諭知原告應提起訴
    訟確認，因而提起本件訴訟，核先敘明。
２、查暫編29建號建物，有關座落於168之1、168之2、162之7地
    號上部分及訴外人彭盛涌、彭盛亮、古盛鉉等人所興建，以
    供其等自住，上開建物範圍約100平方公尺左右，且尚未辦
    理保存登記，故由原告建造人彭盛湧等三人取得上開建物所
    有權，嗣於42 年9月7日，訴外人彭洲芳依據耕者有其田條
　　例由政府放領取得162之2地號土地所有權，上開建物所有權
 　 亦連同162之2地號土地所有權一併移轉於訴外人彭洲芳，於
    66年12月23日訴外人賴義明 (即原告父親)因買賣取得162之
    2地號土地所有權，而於93年3月15日將上開162之2地號之土
    地贈與原告，從而原告遂取得162之2地土地及上開建物之所
    有權。
３、暫編29建號建物，有關座落於162之2、174之2、168之1地號
    上部分 (詳參證物一建物測量成果圖C部分)乃原告於87間
　　徵得被告匯裕茶業股份有限公司 (以下稱匯裕公司)之同意
  　僱用訴外人甲○○興建完成，而上開建物亦未辦理建物保存
    登記，因之，其所有權亦歸原告所有，應不待言。
４、暫編29建號建物，有關座於168之1、168之2、162之7地號上
    部分與6建號建物相鄰且使用同一屋頂，因上開建物年久失
    修，致不堪使用，為此，原告父親賴義明於72年間徵得被告
    匯裕公司同意，將上開建物予以整修，被告公司並口頭允諾
    將系爭土地出租予原告父親賴義明使用，以便嗣後賴義明整
    修與增建上開建物，而有關上開建物之維修及增建費用及賴
    義明任職於被告公司之薪資則充當系爭使用土地之租金。嗣
    於87年間，原告計畫於上開建物經營餐廳，自此上開建物之
    維修及增建則改由原告為之，被告匯裕公司亦允諾將系爭土
    地繼續出租予原告使用，從而原告與被告匯裕公司就系爭土
    地存有不定期租賃關係。
５、按「土地法第104條規定『基地出賣時，承租人有依同樣條
    件優先購買權。房屋出賣時，基地所有人有依同樣條件優先
    購買之權』，立法意旨，在於房屋及基地如不屬於同一人所
    有時，毋論基地或房屋之所有人，出賣其基地或房屋時，對
    方均有優先購買其基地或房屋之權利，至於房屋所有人係租
    益也自建，或向前手購買房屋承租基地，均有土地法第104
    條之適用」，承前所述，原告就系爭土地與被告匯裕公司存
    有不定期租賃關係，且原告於系爭土地上建築、維修房屋，
    並擁有暫編29建物之所有權，依上開判例意旨，原告就系爭
    土地之買賣顯有優先承買權存在。
二、被告乙○○方面：
(一)聲明：
    原告之訴駁回。
(二)陳述：
１、依執行處拍賣公告所載：「本院於95年1月5日履勘現場，第
    三人賴義明在場稱六建號係台灣光復前後蓋的，嗣於20 多
    年前，在六建號後方增建附屬建物，並另蓋一間獨立之磚造
    倉庫（增建部分編為暫編二九建號），六建號係由其與家人
    居住，其內並有堆放陳年老茶，後方獨立磚造倉庫亦有堆放
    陳年老茶，共約四十萬公斤，陳年老茶為其與匯裕茶業股份
    有限公司及其他公司所購買，其為匯裕茶業股份有限公司之
    股東兼廠長，公司內外事務均由其處理，已在該處居住30
    多年，未訂立任何契約…」等可知：暫編29建號之增建部分
　　，不論6建號後方所增建之附屬建物，或獨立之磚造倉庫，
 　 均係20多年前即70年間由匯裕公司所增建，並非原告所謂係
    由訴外人彭盛湧、彭盛亮、古盛鉉所興建，再輾轉經彭州芳
    移轉予賴明義後由原告取得。
２、且6建號建物連同其後方所增建之附屬建物，係由賴義明與
    家人（原告為賴義明之子，亦包括在內）居住使用，而後方
    獨立磚造倉庫則係供匯裕公司堆放放陳年老茶，足見原告與
    匯裕公司間就系爭建物與土地，並無所謂租賃關係存在。
３、原告主張暫編29建號之建物測量成果圖所示Ｃ部分，係原告
    在87年間徵得匯裕公司同意僱用甲○○興建完成云云，被告
    否認之，此有利於原告之事實，依舉證責任分配之法則，自
    應由原告舉證證明之；更何況，原告係於93年3月15 日始由
    其父即賴義明以贈與為原因，將162之2及162之7地號土地移
    轉登記予原告，敢問原告何需於87年間即僱人興建Ｃ部分建
    物供匯裕公司堆放茶葉使用？
４、況若原告或其父賴義明與匯裕公司間確有租賃關係存在，則
    何以執行處查封至拍賣迄今長達5、6年期間，未曾聽聞渠等
    為任何主張？乃竟於被告拍定後，再以所謂口頭允諾或租金
    以薪資及維修費用互抵等空泛言詞，主張與匯裕公司間就系
    爭土地存有不定期租賃關係存在，為臨訟杜撰。
三、被告匯裕茶業股份有限公司則不否認與原告存有租賃關係。
四、得心證之理由：
(一)兩造不爭執事項：
１、坐落新竹縣北埔鄉○○○段麻布樹排小段168之1、168之2、
    168之7及174之2地號土地（下稱系爭土地）是被告匯裕茶業
    股份有限公司（下稱匯裕公司）所有，業經本院民事執行處
    以91年執字第3652號以強制執行方式，由被告乙○○以新臺
    幣（下同）00000000元拍賣買得。
２、同段162之2地號土地原是訴外人彭州芳所有，嗣於66年間由
    原告父親賴義明取得，再於92年12月18日分割出162之7地號
    ，並於93年3月15日以贈與為原因，將162之2及162之7地號
    土地移轉登記予原告。
３、被告匯裕公司於上開執行卷中，所有暫編29建號部分，為一
    工廠、倉庫、磚造及一層鐵皮屋，占用系爭162之2及162之7
    及168之1、168之2及174之2地號土地。
(二)揆諸上開兩造陳述，可知本件首應審究者，為原告就上開執
    行卷中暫編29建號部分，是否取得優先承買權？
１、查系爭同段168之1、168之2地號土地，原為訴外人彭盛湧所
    有，其後輾轉移轉予被告匯裕公司之情，有土地登記簿謄本
    附於上開執行卷，並經本院調閱核閱無訛。觀諸原告所提卷
    附之土地租賃契約書，僅知訴外人彭盛湧等3人將168之1、
    168之2土地出租予第三人大同茶行製茶工廠，並未言及任何
    有關原告所有同段162之2及162之7地號土地之事，故原告所
    提上開土地租賃契約書尚未證明原告有何優先承買權之事宜
    ，實屬與本件爭點無涉。
２、雖原告請求傳喚證人甲○○證明執行卷中暫編29建號之建物
    ，即有關座落168之1、168之2、162之7地號上之建物因相鄰
    且使用同一屋頂，且因建物年久失修，致不堪使用，曾於87
    年間僱工修複及搭建鐵皮屋頂之情，並經其證述無訛，惟有
    關是否以此維修及增建費用做為租金之事，則為證人所不知
    悉，而被告匯裕公司雖不否認其與原告間存有租賃關係，惟
    本院審酌原告於被告匯裕公司任職服務多年，且匯裕公司之
    法定代理人與原告間存有親戚之熟稔關係，所述難免偏頗，
    且如原告所述，原告與匯裕公司間既存有多年之租賃關係，
    何以均僅就租賃存於口頭約定，未實際書於文字，況原告亦
    未提出多年來繳納租金之證明，是其所述顯非無疑。
３、再細究上開執行卷證，本件系爭暫編29地號之建物，自本院
    執行處91年5月23日執行以降，原告之父親賴義明於歷次執
    行法院現場勘驗時，均已明白陳述暫編29地號之系爭建物為
    被告匯裕公司所有作為茶業工廠，倉庫堆放許多庫存茶業 (
    參本院上開執行卷91年6月25日之查封不動產筆錄)，且上開
    執行事件進行中，債務人即被告匯裕公司及原告之父賴義明
    雖曾多次具狀表示異議，惟均未就優先承買權之權利部分有
    何主張及陳述，嗣於94年9月債務人即原告之父賴義明具狀
    向執行處表示第三人有優先承買權，經本院執行處94年11月
    去函諭其補正，亦僅經由原告之父賴義明片面表示因上開建
    物占用到原告所有之162之2及162之7之土地，故原告有優先
    承買權云云，經本院執行處再次於95年1月5日現場履勘，原
    告之父賴義明亦當場表示因為建物座落162之2及162之7地號
    土地上，所以他 (指原告)有優先承買權，但是當初房屋使
    用土地沒有訂立任何契約等情，亦經本院核閱上開執行卷無
    訛，此外，原告並未進一步提出任何資料供本院參酌，是原
    告上開所述顯非真實，應予駁回。
五、綜上，原告依據土地法第104條規定，主張就附表所示土地
    有優先承買權部分，尚屬無據，應予駁回。
六、本案事證已臻明確，兩造其餘主張陳述及所提之證據，均毋
    庸再予審酌，附此敘明。
七、結論：原告之訴為無理由，依民事訴訟法第385條第1項前段
    、第78條，判決如主文。
中　　華　　民　　國　　96　　年　　10　　月　　12　　日
                  民事第二庭    法　官　彭淑苑
以上正本係照原本作成。
如對本判決上訴，須於判決送達後20日內向本院提出上訴狀。
中　　華　　民　　國　　96　　年　　10　　月　　12　　日
                                書記官　張永榮
